臺灣臺南地方法院民事判決　九十一年度訴字第八二八號
　　原　　　告　甲○○
　　訴訟代理人　乙○○○
　　被　　　告　丙○○
右當事人間請求返還不當得利事件，本院判決如左：
    主    文
被告丙○○應給付原告新台幣貳拾壹萬柒仟陸佰貳拾捌元正及自民國九十一年四月十
八日起至清償日止，按週年利率百分之五計算之利息。
原告其餘之訴駁回。
訴訟費用由被告負擔十分之三、餘由原告負擔。
    事    實
甲、原告方面：
一、聲明：求為判決；（1）被告丙○○應給付原告新台幣一百二十六萬元正及自起
    訴狀繕本送達翌日起至清償日止，按週年利率百分之五計算之利息予以返還。
   （2）訴訟費用由被告負擔。
二、陳述；
（1）緣被告所有門牌台南市○○區○○路五段一八四巷九七號房屋（為未保存登記
     建物）無正當之權源不當得利佔用原告所有即同區○○段一一七三之二地號土
     地，因被告未曾承租或有借貸關係，而佔用該基地使用，依規定被告應給付相
     當於租金之不當得利損害金予原告，且該地段位於商圈附近之土地行情高於房
     屋價值，而此區房屋出租行情於民國八十二年即每月一五０００元，有租賃契
     約為憑。
（2）依土地法規定被告應給付租金按該不動產價值，依公告現值每平方公尺一萬六
     千五百元正乘以佔地面積八二．九二平方公尺，總價0000000元之十分
     之一為年租金即年租金一三六八一八元，原告每月所受相當於租金損害金約新
     台幣一萬一千元，原告考量自民國七十五年至八十年物價指數約百分之一三六
     ，予以每月租金五千元計，另民國八十年至八十七年物價指數約百分之一一一
     ．五予以六千元計，及民國八十七年至今物價指數約百分之九九．九予以八千
     元計，平均值採每月月租金七千元計，統計被告於民國七十六年三月二十五日
     至今約有一八０個月之相當於租金之損害金未曾給付，共計新台幣一百二十六
     萬元正，且該土地地價數年來皆是原告繳納，而被告至今未曾誠意給付租金，
     亦不出面處理，為此請求　鈞院對此不動產之相當於租金損害金准予裁判。
三、證據；提出土地謄本、房屋租認契約書、申報地價與公告現值證明為證。
乙、被告方面；
一、聲明：求為判決；駁回原告之訴及訴訟費用由原告負擔。
二、陳述；被告於八十七年八月二十八日取得係爭房屋一棟，而民法第一百七十九條
    不當得利之構成要件，需無法律上之原因而受利益，致她人受損害而構成。原告
    於六十五年間與訴外人國僑建設股份有限公司（下簡稱國僑公司）合夥建築而衍
    生出係爭房屋，被告雖輾轉取得係爭房屋，依法仍原用原告與國僑公司間合夥建
    築之法律關係，原告二十幾年一直未向國僑公司訴求，經國僑公司出售移轉，原
    告均默許房屋所有人無償使用該土地，今提出訴求顯無理由。依最高法院四八年
    台上字第一四五七號判例；「土地與房屋為個別之不動產，各得單獨為交易之標
    的，且房屋性質不能與土地使用權分離而存在，意即使用房屋必須使用該房屋之
    地基... 其間雖無地上權設定，然除有特別情事，可解釋為當事人之真意，限於
    賣屋而無基地之使用外，均應推斷土地成買人默許房屋成買人繼續使用土地」。
    原告與國僑公司均為合夥人關係，視為原所有人，今房屋與土地未能同時出售於
    一人，顯然默許現所有人繼續使用該土地，原告之請求顯無理由。
三、證據；提出買賣公證契約一份。
丙、本院依職權向台南市稅捐處安南分處函查係爭土地房屋稅資料。
    理    由
一、本件原告主張；被告所有門牌台南市○○區○○路五段一八四巷九七號房屋（為
    未保存登記建物）無正當之權源不當得利佔用原告所有即同區○○段一一七三之
    二地號土地，因被告未曾承租或有借貸關係，而佔用該基地使用，依規定被告應
    給付相當於租金之不當得利損害金予原告，且該地段位於商圈附近之土地行情高
    於房屋價值，而此區房屋出租行情於民國八十二年即每月一五０００元，原告每
    月所受相當於租金損害金，統計被告於民國七十六年三月二十五日至今約有一八
    ０個月之相當於租金之損害金未曾給付，共計新台幣一百二十六萬元正，且該土
    地地價數年來皆是原告繳納，而被告至今未曾誠意給付租金云云，已據提出土地
    謄本、房屋租認契約書、申報地價與公告現值證明為證。被告則以；被告於八十
    七年八月二十八日取得係爭房屋一棟，而民法第一百七十九條不當得利之構成要
    件，需無法律上之原因而受利益，致她人受損害而構成。原告於六十五年間與訴
    外人國僑建設股份有限公司（下簡稱國僑公司）合夥建築而衍生出係爭房屋，被
    告雖輾轉取得係爭房屋，依法仍原用原告與國僑公司間合夥建築之法律關係，原
    告二十幾年一直未向國僑公司訴求，經國僑公司出售移轉，原告均默許房屋所有
    人無償使用該土地，今提出訴求顯無理由。依最高法院四八年台上字第一四五七
    號判例；「土地與房屋為個別之不動產，各得單獨為交易之標的，且房屋性質不
    能與土地使用權分離而存在，意即使用房屋必須使用該房屋之地基... 其間雖無
    地上權設定，然除有特別情事，可解釋為當事人之真意，限於賣屋而無基地之使
    用外，均應推斷土地成買人默許房屋成買人繼續使用土地」。原告與國僑公司均
    為合夥人關係，視為原所有人，今房屋與土地未能同時出售於一人，顯然默許現
    所有人繼續使用該土地等語置辯。
二、經查；係爭被告所有門牌台南市○○區○○路五段一八四巷九七號房屋（為未保
    存登記建物）佔用原告所有即同區○○段一一七三之二地號土地一節，有房屋稅
    及資料及土地登記謄本在卷可稽，被告除抗辯原告無權請求損害金（此部份理由
    於後敘述）外，對佔用部分並不爭執。又被告取得系爭門牌台南市○○區○○路
    五段一八四巷九七號房屋之時間為民國八十七年八月二十八日，有本院認證之建
    築改良物移轉契約書附卷佐證，被告此部份之主張亦應可採信。是則，本件所應
    審酌者厥在原告之請求給付不當得利有否理由？其請求期間起訖？請求額度？而
    已。
三、被告丙○○與訴外人洪育廷所訂立之房屋買賣契約固非無效，但洪育廷對系爭土
　　地並未取得合法使用權原，則被告自自屬亦無合法使用系爭土地之權，且迄未能
　　取得系爭土地所有權，其長期無償使用原告所有之系爭土地而受益，原告尚需負
　　擔巨額之稅金，顯與公平正義之原則相違，足認被告之受益已因原告合法使用目
　　的之不能達到而有欠缺給付原因之情形（即無法律上之原因而受益）。
四、又查；原告主張被告係自民國七十六年起即無權佔用系爭土地，但為被告所否認
    ，並據提出買賣公證契約一份為證，經核尚與所陳相符，原告對其主張有利部分
    無法舉證以實其說，則原告請求給付之始期於超過八十七年八月二十七日範圍部
    分為無理由，應予駁回。
五、綜右所述，被告既無無償使用原告所有之系爭土地之法律上理由，自應支付相當
    之代價予原告，則原告依不當得利之法律關係，請求被告給付相當於租金之不當
    得利，即非無據。惟原告雖主張按被告房屋所占用系爭土地之面積，按年依土地
    公告現值之年息百分之十並參酌同地區另筆土地曾於八十二年出租每月一萬五千
    元之標準計算相當於法定租金之金額請求每月七仟元云云。然原告所有系爭土地
    位處台南市郊之安南區，並非特別繁榮之地區，為公眾週知之事實，且為被告作
    為住家使用之房屋所占用，並無營商或得作為高度經濟效益之用途，為兩造所不
    爭，而原告又未能舉出系爭土地有何經濟發展榮景之實證，經參酌財政部國有財
    產局台灣南區辦事處台南分處出租國有基地之租金計算方式，則計算其相當於租
    金之不當得利金額，應比照附近國有土地租金率之計收標準及同地段土地實務上
    所准許條件方屬合理，原告主張依系爭土地公告現值年息百分之十並參酌同地區
    另筆土地曾於八十二年出租每月一萬五千元之標準計算相當於法定租金之金額請
    求每月七仟元計算不當得利金額，顯屬過高而不合理。準此標準，則計算被告之
    不當得利金額之年息，本院認應依如下之利率：(一)87.8.～88.6：年息百分之四
    ；(二)88.7～91.4：年息百分之四；而系爭土地各年度之公告現值如下｛安南地政
    事務所地價證明書、地價謄本參照）可佐｝：(一)87.7.～88.6：每平方公尺20000
    元；(二)88.7.～90.6：每平方公尺17000元；90.7起；每平方公尺16500元準此計
    算結果如附表（1）所示。被告應各給付原告不當得利之金額如附表（2）所示之
    金額（計算標準日以起訴狀繕本送達日為止）；原告請求被告應給付之不當得利
    金額超過上開應准許部分，即非正當，要難准許。
六、綜上所述，原告主張被告所有系爭房屋占用伊所有系爭土地，被告房屋既非得無
    償占用伊所有之系爭土地，揆諸前揭說明，原告請求被告應給付相當於租金之不
    當得利，即非無據；惟原告依系爭土地公告現值之年息百分之十並參酌附近土地
    之八十二年租金計算被告應每月給付七千元之不當得利金額，顯然過高，經斟酌
    系爭土地坐落之地區、用途及附近經濟發展狀況，並參酌國有土地租金率之標準
    ，計算被上訴人等應各給付上訴人之不當得利金額如附表（2）被告應給付之金
    額所示，原告就超過該金額之請求，即非正當，要難准許。
七、又兩造其餘之主張及提出之攻擊防禦方法，均不影響本院所為之前開論斷，自無
    再予一一審論之必要；均附此敘明。
八、結論：本件原告之訴為部分有理由、部分無理由，並依民事訴訟法第七十九條前
    段，判決如主文。
中　　　華　　　民　　　國　　九十一　　年　　 十一　　 月　　　十九　　日
                              臺灣臺南地方法院民事第一庭
~B法　　　官　何清池
右為正本係照原本作成
如對本判決上訴，須於判決送達後二十日內向本院提出上訴狀
中　　　華　　　民　　　國　　九十一　　年　　 十一　　 月　　　十九　　日
~B法院書記官　許悉愛
